【裁判字號】    97,上訴,1942
【裁判日期】    970916
【裁判案由】    妨害投票
【裁判全文】
臺灣高等法院臺中分院刑事判決        97年度上訴字第1942號
上  訴  人  台灣台中地方法院檢察署檢察官
被      告  甲○○
上列上訴人因被告妨害投票案件，不服臺灣臺中地方法院97年度
訴字第297號中華民國97年6月3日第一審判決（起訴案號：臺灣
臺中地方法院檢察署96年度選偵字第14號），提起上訴，本院判
決如下：
    主  文
上訴駁回。
    理  由
一、公訴意旨略以：被告甲○○並未實際居住在台中市○區○○
    ○路33巷3號，竟意圖使台中市第18屆里長選舉之東橋里里
    長候選人邱森春當選，於民國（下同）95年1月4日虛偽將戶
    籍遷入至台中市○區○○里○○○路33巷3號而取得投票權
    ，並於95年6月10日前往投票。因認被告甲○○涉犯刑法第
    146條第2項妨害投票之罪嫌云云。
二、按犯罪事實應依證據認定之，無證據不得認定犯罪事實；又
    不能證明被告犯罪者，應諭知無罪之判決，刑事訴訟法第15
    4條第2項、第301條第1項前段分別定有明文。次按事實之認
    定，應憑證據，如未能發現相當證據，或證據不足以證明，
    自不能以推測或擬制之方法以為裁判基礎；又認定不利於被
    告之事實，須依積極證據，苟積極證據不足為不利於被告事
    實之認定時，即應為有利於被告之認定，更不必有何有利之
    證據（最高法院30年上字第816號、40年臺上字第86號判例
    參照）。另刑事訴訟法第161條已於91年2月8日修正公布，
    其第1項規定：檢察官就被告犯罪事實，應負舉證責任，並
    指出證明之方法。因此，檢察官對於起訴之犯罪事實，應負
    提出證據及說服之實質舉證責任。倘其所提出之證據，不足
    為被告有罪之積極證明，或其指出證明之方法，無從說服法
    院以形成被告有罪之心證，基於無罪推定之原則，自應為被
    告無罪判決之諭知（最高法院92年臺上字第128號判例參照
    ）。
三、公訴人認被告甲○○涉犯刑法第146條第2項妨害投票之罪嫌
    ，無非係以被告甲○○坦承有於上開時間遷入上開戶籍，並
    於96年6月10日前往投票之供述，及伊所使用之門號0000000
    000行動電話之帳寄地址並非在戶籍所在地，又台中市○○
    ○路33巷3號為辦公室，並非住宅等為其論據。
四、訊據被告甲○○固坦承於95年1月4日將其戶籍遷入至台中市
    ○區○○里○○○路33巷3號，並於95年6月10日東橋里里長
    選舉時前往投票等事實不諱，惟矢口否認有妨害投票之犯行
    ，辯稱：伊係單身漢，原先係住在永興街伊胞弟之住所，後
    來因伊胞弟將房子出售，因伊一些罰單均寄至該址，買主無
    法通知伊，遂要求伊胞弟轉告伊不要造成他困擾，經伊將此
    情告知伊友人陳明志，陳明志乃同意伊將戶籍遷至台中市○
    ○○路33巷3號，惟該處係陳明志辦公室，而鄰近之台中市
    ○○○路27號係住宅，且亦係陳明志所有，兩處又相通，故
    事實上伊係住於台中市○○○路27號，伊並非為選舉始遷至
    該處云云。
五、按刑法第146條之妨害投票正確罪，原規定「以詐術或其他
    非法之方法，使投票發生不正確之結果或變造投票之結果者
    ，處5年以下有期徒刑。前項之未遂犯罰之」，嗣於96年1月
    24日始修正公布增訂2項「意圖使特定候選人當選，以虛偽
    遷徒戶籍地取得投票權，而為投票者，亦同」，本件被告係
    於95年1月4日遷移戶籍，於95年6月10日投票，均在刑法第
    146條第2項增訂之前所為，依罪刑法定主義原則，自無新法
    即修正後刑法第146條第2項之適用，公訴人認被告係犯修正
    後刑法第146條第2項意圖使特定候選人當選，以虛偽遷徙戶
    籍取得投票權而為投票罪，尚有誤會，合先說明。至修正前
    刑法第146條第1項之妨害投票正確罪，其構成要件為須以
    詐術或其他非法之方法。須使投票發生不正確之結果或變
    造投票之結果。而所謂「詐術」即使用欺罔手段，以使人陷
    於錯誤而言，所謂「其他非法方法」，即除詐術以外，其他
    一切非法律所允許之方法，均屬之；至所稱投票發生不正確
    之結果，以致該選區之整體投票結果，發生不正確之結果為
    已足，並不以具支持特定候選人當選之意圖為必要（最高法
    院96年台上字第5763號刑事判決參照）。經查：
  (一)被告係於95年1月間借住於台中市○○○路27號，該址與台
    中市○○○路33巷1號及3號均相連，後者即台中市○○○路
    33巷1號及3號係陳明志之辦公室，前者即台中市○○○路27
    號則為純住宅，兩處均為陳明志所有，被告平均每個星期有
    4、5天住在台中市○○○路27號內。因台中市○區○○里○
    ○○路33巷3號係營業用辦公室，台中市○○○路27號則為
    自用住宅，且陳明志及其女兒均已設籍在台中市○○○路27
    號，如再讓被告設籍在台中市○○○路27號，可能會有徵稅
    之問題，故陳明志始讓被告設籍在台中市○○○路33巷3號
    ，而與已在該處設籍10餘年之洪海軍同一戶，其2人均單身
    漢，共用一戶等情，業據證人陳明志於原審到庭結證明確（
    見原審卷第229頁至第230頁）。
  (二)台中市○○○路27號與台中市○○○路33巷3號同屬東橋里
    ，有戶籍資料查詢結果各1份在卷可憑，是以不論被告依95
    年1月間所實際居住之台中市○○○路27號設籍，或依屋主
    陳明志之指示遷入台中市○○○路33巷3號，對於該里之里
    長均有選舉權，故對該里里長選舉之結果不生任何影響。
  (三)至被告所使用之行動電話門號0000000000之帳寄地址為台中
    市○○街104之3號，該址為台中市東區東橋里守望相助隊之
    隊部，自95年8月間使用迄今，有台中市警察局第三分局97
    年5月19日中分三偵字第0970012521號函檢附之訪談筆錄1份
    附卷可憑（見原審卷第248頁至第249頁）。又被告為台中市
    東區東橋里守望相助隊隊員，亦據證人陳明志於原審到庭結
    證屬實，則被告將其行動電話帳單地址登記於其平日服務之
    守望相助隊隊部台中市○○街104之3號，亦屬事理之常，況
    台中市○區○○街104之3號位於台中市東區東橋里內，亦有
    全戶戶籍資料查詢結果1份在卷可憑，縱令被告設籍該處，
    亦屬於東橋里里民，與本件選舉亦不生影響，自不足資為不
    利於被告之認定。
  (四)又公訴人雖認被告對於何以設籍於台中市○區○○○路33巷
    3號之理由，先後所陳不一，且與證人陳明志所述不同，認
    證人陳明志所述不可採云云。惟查被告雖曾於偵查中供稱：
    「我大里的房子賣掉，我跟洪海軍是朋友，所以才遷過去，
    我只有偶爾會去睡，洪海軍有住那裡，他常常住那邊」等語
    ；而證人陳明志則證稱：「我跟被告講如果你沒有地方住，
    可以住在我房子（指台中市○區○○○路27號），被告常常
    住台中市○○○路27號，約平均每星期4、5天左右」等語。
    然按個人遷徒之原因可能有許多考量，原因不一，被告既然
    要遷徒至陳明志之上開房屋居住（指台中市○區○○○路27
    號，該址同時為洪海軍之戶籍），自應徵得其2人之同意，
    是本院認上開供述難認有何不符之處；又對於每星期平均有
    4、5天曾到過某處，究係「偶爾」或「常常」，因社會經驗
    之不同，常為不同之理解，亦難以上開不同之形容，認其2
    人所述不符。是尚難據此即資為不利於被告之證明。
  (五)另台中市東區東橋里里長於95年6月10日改選，被告於95年1
    月4日遷移戶籍，雖其間僅5餘月，惟人民有遷徙之自由，此
    為憲法第10條所保障之人民基本權利，且人民遷徙之原因不
    一，斷不得僅因人民曾於選舉之5餘月前遷移戶籍，即推定
    其具有妨害投票正確之犯意，況本件被告於遷移戶籍後確有
    居住之事實（所遷移之戶籍及所居住之處雖略有不同，但均
    屬同一屋主陳明志所有，且兩處相通），業如前述，故尚難
    認被告有妨害投票正確之犯行。
  (六)綜上所述，足認公訴人所提出之證據，尚不足為被告有罪之
    積極證明，其指出證明之方法，無從說服本院以形成被告有
    罪之心證。此外復查無其他確切證據足以證明被告確有妨害
    投票正確之犯行，是被告之犯罪並不能證明。
六、原審調查後，認被告之犯罪並不能證明而為無罪之判決，核
    無違誤。檢察官上訴意旨仍執前詞指摘原判決不當，並無理
    由，應予駁回。
七、據上論結，應依刑事訴訟法第368條，判決如主文。
本案經檢察官乙○○到庭執行職務。
中    華    民    國    97    年     9    月    16    日
            刑事第八庭  審判長法  官  羅  得  村
                              法  官  吳  進  發
                              法  官  劉  榮  服
上列正本證明與原本無異。
除檢察官得上訴外，餘不得上訴。
如不服本判決應於收受送達後十日內向本院提出上訴書狀，其未
敘述上訴之理由者並得於提起上訴後十日內向本院補提理由書（
均須按他造當事人之人數附繕本）。
                              書記官  周  巧  屏
中    華    民    國    97    年     9    月    16    日


司法院資訊處製作；財團法人民間司法改革基金會備份。
